【裁判字號】    98,交聲,2599
【裁判日期】    981130
【裁判案由】    聲明異議
【裁判全文】
臺灣高雄地方法院交通事件裁定        98年度交聲字第2599號
原處分機關  交通部公路總局高雄區監理所
異  議  人
即受處分人  甲○○
上列異議人即受處分人因違反道路交通管理處罰條例案件，對於
交通部公路總局高雄區監理所民國98年9 月10日所為之裁決處分
（案號：高監自裁字第裁80-Z5B000144號）聲明異議，本院裁定
如下：
    主  文
原處分撤銷。
甲○○汽車駕駛人，駕駛汽車經測試檢定酒精濃度超過規定標準
，處罰鍰新臺幣玖仟伍佰元，並應吊扣普通小型車駕駛執照拾貳
個月及接受道路交通安全講習。
    理  由
一、原處分意旨略以：異議人即受處分人甲○○於民國97年6 月
    1 8 日凌晨2 時17分許，在國道10號西向7.4 公里處，因將
    所駕駛之車牌號碼D7-2678 號自小客車停放於路肩，為警察
    覺有異，施以酒測，測得其呼氣酒精濃度達0.72MG/L，認有
    酒後駕車之違規行為而依法舉發，並由原處分機關於98年9
    月10日，以高監自裁字第裁80-Z5B000144號裁決書，依道路
    交通管理處罰條例第35條第1 項第1 款規定，裁處新臺幣（
    下同）49,500元罰鍰，並吊扣駕駛執照12個月及施以道路安
    全講習。
二、異議意旨略以：異議人於上開時地確有酒後駕車為警查獲，
    惟異議人因同一酒駕行為，業經臺灣高雄地方法院檢察署檢
    察官以97年度偵字第17908 號為緩起訴處分，異議人亦已履
    行緩起訴處分之條件，向國庫支付40,000元；又異議人因此
    次88水災重創旗山住家，財務及農作損失重大，家中負擔極
    為沉重，爰請求撤銷原處分機關裁處罰鍰49,500元等語。
三、按汽車駕駛人，駕駛汽車經測試檢定酒精濃度超過規定標準
    者，處15,000元以上60,000元以下罰鍰，並當場移置保管該
    汽車及吊扣其駕駛執照1 年；因而肇事致人受傷者，並吊扣
    其駕駛執照2 年；致人重傷或死亡者，吊銷其駕駛執照，並
    不得再考領，道路交通管理處罰條例第35條第1項 第1 款定
    有明文。惟按一行為同時觸犯刑事法律及違反行政法上義務
    規定者，依刑事法律處罰之，但其行為應處以其他種類行政
    罰或得沒入之物而未經法院宣告沒收者，亦得裁處之；前項
    行為如經不起訴處分或為無罪、免訴、不受理、不付審理之
    裁判確定者，得依違反行政法上之義務規定裁處之；違反行
    政法上義務而受罰鍰、沒入或其他種類行政罰之處罰時，適
    用本法，但其他法律有特別規定者，從其規定，行政罰法第
    26條、第1 條分別定有明文。而上開道路交通管理處罰條例
    第35條第1 項第1 款規定，係對行為人違反行政法上義務規
    定之裁處，且該條例關於一行為同時觸犯刑事法律及違反行
    政法上義務規定者，並無特別規定，故若汽車駕駛人酒後駕
    車之行為，經測試檢定酒精濃度超過規定標準，而同時涉有
    刑法第185 條之3 公共危險罪嫌時，道路交通管理處罰機關
    除有行政罰法第26條第1 項但書得處以其他種類行政罰者之
    情形，方得裁處其他種類行政罰外，關於罰鍰部分，即應依
    上開行政罰法第26條及道路交通管理處罰條例第10條規定移
    送該管地方法院檢察署處理，不得逕依道路交通管理處罰條
    例第35條第1 項第1 款規定，裁處行為人罰鍰之行政罰。
四、再自行政罰法第26條之立法理由觀之，「一行為同時觸犯刑
    事法律及違反行政法上義務規定時，由於刑罰與行政罰同屬
    對不法行為之制裁，而刑罰之懲罰作用較強，故依刑事法律
    處罰，即足資警惕時，實無為一事二罰再處行政罰之必要，
    且刑事法律處罰，由法院依法定程序為之，較符合正當法律
    程序，應予優先適用。但罰鍰以外之沒入或其他種類行政罰
    ，因兼具維護公共秩序之作用，為達行政目的，行政機關仍
    得併與裁處」，故探究其立法目的，無非在處罰目的相同且
    處罰方式相同時，若依刑事法律處罰，即足資警惕時，實無
    為一事二罰再處行政罰之必要，但罰鍰以外之沒入或其他種
    類行政罰，因兼具維護公共秩序之作用，為達行政目的，行
    政機關仍得併予裁處。至於刑事訴訟法第253 條之1 所指之
    緩起訴處分，其中檢察官命被告為金錢給付部分，並得為民
    事強制執行名義，受處分人因上開緩起訴處分而剝奪其財產
    權，且前揭金錢給付義務亦具有強制性、懲罰性，雖不若易
    科罰金係以支付金錢作為自由刑之替代，惟經由緩起訴處分
    條件之履行使其免於遭檢察官發動起訴程序，仍具有替代刑
    罰之效果，廣義而言，應屬前揭所稱之「實質刑事法律處罰
    」，而有行政罰法第26條第1 項「一事不二罰」規定之適用
    。至於交通部95年7 月17日交路字第0950006986號函釋雖以
    ：查法務部行政罰法諮詢小組第1 次會議紀錄已明確結論「
    緩起訴者乃附條件的不起訴處分，亦即是不起訴的一種」在
    案，當依該部上開函釋結論及行政罰法第26條第2 項規定辦
    理等語。然「緩起訴」處分之最終雖使被告免於刑事訴追之
    效果，與「不起訴」處分之效果相同，然觀諸刑事訴訟法第
    253 條之1 第1 項係91年2 月8 日增訂，行政罰法係94年2
    月5 日公布，而制定在後的行政罰法第26條第2 項僅臚列「
    不起訴處分或無罪、免訴、不受理、不付審理之裁判確定者
    」，並未將「緩起訴處分」納入。又緩起訴處分既非不能證
    明行為人之犯罪事實，且行為人有支付一定金額之實質處罰
    ，已產生實質刑罰之效果，自與上開行政罰法第26條第2 項
    列舉之不起訴處分等情形迥然有別，仍無從遽為比擬而為相
    同之處置。再者，酒後駕車行為人於受緩起訴處分，並於其
    財產權遭受剝奪之餘，卻仍需繳納一定金額之行政罰鍰，其
    結果勢必降低刑事被告接受緩起訴之意願，亦與訂定緩起訴
    處分以替代繁複刑事審判程序之制度性機能相悖。準此以言
    ，制定在後之行政罰法第26條第2 項既未將緩起訴處分列舉
    其中，本於保障人民基本權及「法律明示其一排除其他」之
    法理暨前揭說明，自不能將條文中「不起訴處分」之範圍，
    擴及於性質並不相同之「緩起訴處分」，併予說明。
五、末依道路交通管理處罰條例第35條第8 項規定，汽車駕駛人
    駕駛汽車經測試檢定酒精濃度超過規定標準，同時違反刑事
    法律，經裁判確定處以罰金低於道路交通管理處罰條例第92
    條第3 項（實指第4 項）所訂最低罰鍰基準規定者，應依本
    條例裁決繳納不足最低罰鍰之部分，核其性質，應屬行政罰
    法第26條第1 項之特別規定。而參諸前揭說明，命被告支付
    一定金額之緩起訴處分，性質上既屬行政罰法第26條第1 項
    之「刑事法律處罰」，為避免經法院裁判確定者，行政機關
    仍得裁處繳納差額；經緩起訴確定者，反不得裁處繳納差額
    之不合理差異，應認命被告支付一定金額之緩起訴處分確定
    者，亦有上開道路交通管理處罰條例第35條第8 項規定之適
    用。
六、經查：
（一）本件異議人於97年6 月18日2 時17分許，因酒後駕車，精
      神不佳，在國道10號西向7.4 公里處，將所駕駛之車牌號
      碼D7-2678 號自小客車停放於路肩，熄火睡覺，經警到場
      處理，測得其呼氣酒精濃度檢測值為0.72MG／L ，超過規
      定標準而製單舉發，而原處分機關依道路交通管理處罰條
      例第35條第1 項第1 款之規定，裁處異議人罰鍰49,500元
      並吊扣駕駛執照12個月及施以道路安全講習等情，有內政
      部警政署國道公路警察局97年6 月18日公警局交字第Z5B0
      00144 號舉發違反道路交通管理事件通知單、酒精濃度測
      試單、裁決書及送達證書各1 紙在卷可稽，此部分事實，
      堪以認定。
（二）異議人因於上開時、地酒後駕車之同一事實，經高雄地檢
      署檢察官於97年7 月23日以97年度偵字第17908 號為緩起
      訴處分，緩起訴期間為1 年，異議人應於緩起訴處分確定
      後2 個月內，立悔過書並向國庫支付4 萬元，案經高雄地
      檢署檢察官職權送再議，並經臺灣高等法院檢察署為再議
      駁回之處分而告確定，緩起訴期間為97年8 月18日至98年
      8 月17日，異議人於97年9 月12日收受執行通知，且於97
      年9 月25日履行完畢等情，復經本院調閱高雄地檢署97年
      度緩字第3094號、97年度偵字第17908 號案卷核閱屬實，
      並有上開緩起訴處分書、臺灣高等法院高雄分院檢察署處
      分書、臺灣高等法院被告前案紀錄表、臺灣高雄地方法院
      檢察署送達證書、高雄地檢署自行收納款項統一收據各1
      份附卷為佐，此部分事實，亦堪認定。
（三）又異議人雖有於裁決書上所載時、地酒後駕車而違反道路
      交通管理處罰條例第35條第1項第1款規定之違規行為，惟
      異議人上開酒後駕車之行為，係屬同時觸犯刑事法律及違
      反行政法上義務規定之行為，且前經緩起訴處分確定，異
      議人並已給付40,000元予國庫，已產生實質刑罰之效果，
      揆諸上開行政罰法第26條及道路交通管理處罰條例第35條
      第8 項規定與前揭說明，原處分機關對異議人上開酒後駕
      車之違規行為予以裁罰時，就其行為應處以其他種類行政
      罰部分，固仍得予以裁處，惟就裁處罰鍰部分，僅得依道
      路交通管理處罰條例第35條第8 項規定予以處罰，即應扣
      除異議人依檢察官緩起訴處分支付之40,000元，而就差額
      部分即9,500 元予以裁罰，是原處分機關於裁處異議人罰
      鍰49,500元部分，自有未洽。
（四）綜上，異議人就原處分罰鍰49,500元部分，聲明異議為有
      理由，爰依道路交通案件處理辦法第20條前段之規定，由
      本院將原處分撤銷，並依前揭道路交通管理處罰條例第35
      條第1 項第1 款、第24條第1 項第2 款及第35條第8 項等
      規定，就異議人之違規行為，自為裁定如主文所示，以資
      適法。又前開裁處吊扣異議人駕駛執照12個月及施以道路
      交通安全講習部分，係屬達成遏止酒後駕車不法行為以維
      護道路交通安全之行政目的而有別於罰鍰以外之其他種類
      行政罰，依行政罰法第26第1 項但書之規定，原處分機關
      仍得併予處罰，並未違反「一事不二罰」原則，異議人就
      此部分亦未聲明異議，附此敘明。
七、據上論結，應依道路交通管理處罰條例第87條第2項，道路
    交通案件處理辦法第20條前段，裁定如主文。
中    華    民    國    98    年    11    月    30    日
                  交通法庭  法  官  楊珮瑛
以上正本證明與原本無異。
如不服本裁定，應於收受送達後5 日內向本院提出抗告狀。
中    華    民    國    98    年    11    月    30    日
                            書記官  郭南宏


司法院資訊處製作；財團法人民間司法改革基金會備份。
